【裁判字號】    91,國簡上,1
【裁判日期】    920710
【裁判案由】    國家損害賠償
【裁判全文】
臺灣桃園地方法院民事判決  九十一年度國簡上字第一號
    上  訴  人  桃園縣中壢市公所
    法定代理人  戊○○
    訴訟代理人  沈朝標律師
    複 代 理人  丙○○      .
    上  訴  人  台灣省自來水股份有限公司
                            設.
    法定代理人  丁○○      住.
    訴訟代理人  甲○○      住.
                黃興岩      住.
    被  上訴人  乙○○      住.
右當事人間請求給付國家賠償事件，上訴人對於中華民國九十一年八月十五日本院中
壢簡易庭八十九年度壢國簡字第一號第一審判決提起上訴，本院判決如左：
    主      文
原判決關於命上訴人台灣省自來水股份有限公司給付部份，及命上訴人桃園縣中壢市
公所給付超過新臺幣壹拾貳萬伍仟零肆拾元及自民國八十九年八月二十二日起至清償
日止，按年利率百分之五計算之利息部分，及該部分假執行之宣告，與除確定部分外
之訴訟費用之裁判均廢棄。
右開廢棄部分，被上訴人在第一審簡易之訴及假執行之聲請均駁回。
其餘上訴駁回。
第一審（除確定部分外）、第二審訴訟費用，由上訴人桃園縣中壢市公所負擔二分之
一，餘由被上訴人負擔。
    事    實
甲、上訴人方面：
一、桃園縣中壢市公所（下稱中壢市公所）方面：
  (一)聲明：
    1.原判決不利於上訴人部分廢棄。
    2.右廢棄部分，被上訴人在第一審之訴及假執行之聲請均駁回。
  (二)陳述：除與原判決記載相同者，茲予以引用外，補稱略以：
    1.原審係以機械腳踏車為判斷基礎，然訴外人林德萬駕駛者係拼裝三輪車，其車
      輛之性能、穩定度與機械腳踏車均不相同，尚難援引類比。衡情三輪車之穩定
      程度較機械腳踏車為高，更不易翻覆。然若有超載致整車重心升高之情形，縱
      路面平整，於轉彎時亦有可能因重心偏離造成拼裝車翻覆。原審未就此加以審
      究，逕予判決，稍嫌速斷。
    2.再交通監理機關並不會就拼裝車輛核發行車執照，並嚴禁此類車輛行駛，其目
      的除為一般用路人之身體生命安全著想，另一方面亦是此類車輛之駕駛者本身
      安全著想，駕駛此種未經檢驗之拼裝車輛者，於裝載貨物行駛時更應嚴加注意
      。本件道路交通事故調查表記載系爭事故肇事原因為「轉彎不慎」，顯見事發
      當時被害人林德萬駕駛之拼裝三輪車裝載物品之重量遠超過平時，方於行經彎
      道時造成車輛的傾覆。
    3.依事發當時天候情形觀察，當日天候良好，能見度高，且地面亦無潮溼致車輛
      打滑之因素，故導致三輪拼裝車翻覆的原因分析如下：
      (1)拼裝三輪車一般而言均係個人任意改裝，並未經過機械專業人員設計、檢驗
        ，其行駛於一般交通道路上，加、減速時之能力、轉彎時之穩定性及安全性
        等等，大有疑問，尤其是裝載貨物後其重心升高之情況下，於轉彎時受離心
        力致重心偏移時，更容易因此而翻覆。
      (2)從上訴人台灣省自來水股份有限公司（下稱自來水公司）挖掘工程完成之日
        起迄系爭事故發生之日止，共計三十八日（自民國八十九年二月二十九日至
        同年四月七日），被害人林德萬住處位在中福路，且鄰近系爭事故發生地點
        ，林德萬對於上訴人自來水公司之施工及復原情形勢必相當熟稔，對此路面
        凹陷應可注意，衡諸當時天候、視野亦良好，故其翻覆一事，確有可能係自
        身之疏忽所肇致。
      (3)一般車輛若因凹洞致車體翻覆，則在翻車時應會有不規則的情形，諸如偏離
        行車路線或傾倒於凹洞中、附近等，然系爭拼裝車卻又向前滑行了十公尺，
        顯見事發當時被害人林德萬有超速行駛之情形。
    4.原審就拼裝車超載情形、及車輛轉彎的方式、速度等項目均未加以考量，逕以
      「肇事路段為交通流量相當大的路段，是否合適拼裝車輛行駛」等語，認定訴
      外人林萬德應負與有過失部分為百分之二十，是有判決不備理由之違法。
    5.縱認系爭路面凹陷確為導致拼裝車翻覆之主因，然此凹陷係自來水公司挖路埋
      設管線所致，而上訴人中壢市公所於核准自來水公司挖掘路面之文件內容加註
      ：「施工單位挖掘路面後，請按規定立即回填給配壓實，鋪設簡易柏油，鋪設
      完竣後，向本所通報完工並通知查驗接管，在挖掘期間本所接管前由挖掘單位
      負責路面交通安全。」，已訂明責任之歸屬，而自來水公司從完工時（八十九
      年二月二十九日）起至發文通知中壢市公所止（同年三月二十八日），已間隔
      二十八日，再到中壢市公所收文時（同年四月五日）已隔三十六日，中壢市公
      所於收受公文後尚不及訂期接管，則此期間之道路安全自應由自來水公司負責
      維護，本件責令中壢市公所負此責任，實無理由。
  (三)證據：援用第一審所提證據。
二、自來水公司方面：
  (一)聲明：
    1.原判決不利於上訴人部分廢棄。
    2.前項廢棄部分，被上訴人第一審之訴及假執行之聲請均駁回。
  (二)陳述：除與原判決記載相同者，茲予以引用外，補稱略以：
    1.本件被上訴人主張被害人林德萬於八十九年四月七日下午二時三十分許，駕駛
      拼裝車不慎翻覆致死，係因系爭路面凹陷所致。惟查：事發現場並無人目擊，
      而道路事故證明書所記載事故之原因為「轉彎不慎」，原審僅憑被上訴人庭呈
      之照片，遽認該車係行經凹陷路面始翻覆無誤，並要求上訴人證明該車翻覆與
      凹陷路面無關，實有違舉證責任分配原則。
    2.系爭拼裝車翻覆地點距凹陷處十餘公尺（被上訴人自承十點三公尺），該車究
      係經過凹洞始翻覆或在凹洞前翻覆，由照片並無從得知，且該路段車輛往來頻
      繁，尚難認系爭拼裝車翻覆係因凹陷路面所致。此外，被害人林德萬所負過失
      程度，應超過原審判決所認定之百分之二十。
    3.上訴人在施作管線工程時，均須向道路主管機關申請許可，在九十一年二月八
      日「桃園縣道路挖掘管理自治條例」公佈施行前，施工單位尚須繳納「路面修
      復費」，在該條例施行後，所繳納者則為「道路修復管理費」，亦即在該條例
      施行前，路面之修復工作係由道路管理機關代辦；在該條例施行後，路面之修
      復係油管線單位自行辦理。再查，依當時行政院訂定之「公共設施管線工程挖
      掘道路注意要點」第十五點規定，「管線工程挖掘道路之修復工作，如由管線
      機構將修復費用繳交道路管理機關並請其辦理者，道路管理機關應配合管線工
      程之施工進度，立即辦理」，故道路管理機關於接獲管線單位通知時，應立即
      辦理道路修復工作，本件中壢市公所於申請書上自行加註「向本所報完工並通
      知查驗接管，在挖掘期間本所接管前，由挖掘單位負責路面交通安全維護」字
      樣，顯違反上級機關之行政命令，應屬無效；且倘市公所藉故遲不辦理驗收接
      管，則管線單位除須負擔龐大之路面修復費用外，尚須負責自通知後至市公所
      接收前之道路安全，實有欠公允。再依「桃園縣道路挖掘管理自治條例」第十
      九條、第二十三條之規定，更足證在該條例施行前，路面修復即屬公所之責任
      ，無驗收接管可言，縣公所收取修復費用後又任意加註須驗收接管始負責等語
      ，顯有違誠信原則。
    4.本件上訴人所屬中壢服務所於八十九年三月二十八日即通知中壢市○○○○路
      面修復，該所於收受通知後卻遲未辦理，本件事故係發生於同年四月七日，並
      非在施工之前，亦非在上訴人通知公所辦理修復之前，故縱認本件事故與該施
      工路段有關，亦屬道路管理機關之疏失，不應再由管線機構負責。原審判決認
      行政院訂定之「公共設施管線工程挖掘道路注意要點」第十五點，係指管線機
      構於挖掘完成填平壓實交管理機關會勘完成接管後所為之完整修復工作，並非
      指簡易修復工作，殊有誤解。
  (三)證據：援用第一審所提證據。
乙、被上訴人方面：
一、聲明：駁回上訴。
二、陳述：除與原判決記載相同者，茲予以引用外，補稱略以：上訴人中壢市公所以
    訴外人林德萬駕駛拼裝車為無照駕駛行為由欲推卸責任，倘此說法成立，腳踏車
    也是無照，則其不幸發生事故，肇事者亦應可免責等語。
三、證據：援用原審之立證方法。
丙、本院依職權調閱台灣桃園地方法院檢察署八十九年度相字第六五一號相驗卷宗。
    理      由
甲、程序方面：
一、本件上訴人自來水公司之法定代理人原為林學正，於原審繫屬中之八十九年十一
    月十五日變更為丁○○，有經濟部八十九年十一月十四日經（八九）人字第八九
    三○○九○四號函一件在卷可參，依民事訴訟法第一百七十條「當事人喪失訴訟
    能力或法定代理人死亡或其代理權消滅者，訴訟程序在有法定代理人或取得訴訟
    能力之本人承受其訴訟以前當然停止。」之規定，於有法定代理人或取得訴訟能
    力之本人承受其訴訟以前，訴訟程序當然停止；然自來水公司八十九年九月十九
    日委任黃興岩為訴訟代理人，並授與特別代理權，有委任狀在卷可憑（見原審卷
    第二十六頁），依民事訴訟法第一百七十三條前段「第一百六十八條、第一百六
    十九條第一項及第一百七十條至前條之規定，於有訴訟代理人時不適用之。」之
    規定，原審訴訟程序不因自來水公司變更法定代理人而當然停止，嗣自來水公司
    對原審即本院中壢簡易庭八十九年度壢國簡字第一號判決提起上訴，則黃興岩之
    訴送代理權於自來水公司提起上訴後，歸於消滅，訴訟程序亦即由此當然停止，
    本院已依職權於九十一年十二月三十一日裁定由丁○○承受訴訟，並告確定，合
    先敘明。
二、按按訴之變更或追加，非經他造同意，不得為之。但基礎事實同一者，不在此限
    ，民事訴訟法第四百四十六條、第二百五十五條第一項第二款定有明文。本件被
    上訴人於原審主張依國家賠償法第三條第一項及民法第一百九十二條之規定，請
    求上訴人連帶給付被上訴人為被害人林德萬支出之醫療費、看護費及殯葬費用。
    嗣被上訴人於九十二年五月七日本院準備程序中追加民法第一百七十六條為請求
    上訴人二人連帶賠償醫療費及看護費之訴訟標的，此二訴訟標的請求之基礎事實
    均為被上訴人因被害人林德萬受傷支出醫藥費及看護費之行為，核其請求之基礎
    事實係屬同一，參諸首揭規定，被上訴人此部分訴之追加自屬合法，應予准許，
    合先敘明。
乙、實體方面：
一、本件被上訴人起訴主張：被上訴人與被害人林德萬係叔姪關係，林德萬於八十九
    年四月七日下午二時三十分許，駕駛拼裝車行經上訴人中壢市公所管理之桃園縣
    中壢市○○里○○路三六三巷轉彎處時，因上訴人台灣省自來水公司開挖路面回
    填不實致有凹陷，使林德萬駕駛之拼裝車陷入凹洞失去重心，在未撞到任何物體
    之情形下翻覆，林德萬遭重壓致身受重傷，經送醫急救仍不治身亡。被上訴人因
    本件事故，計為林德萬支出醫療費用八千八百六十九元、看護費用一萬五千元及
    殯葬費用三十一萬六千八百八十元，爰依國家賠償法第三條、民法第一百九十二
    條、第一百七十六條之法律關係，請求上訴人連帶給付三十四萬零七百四十九元
    及其遲延利息（原審判命上訴人應連帶給付二十七萬二千五百九十九元及自八十
    九年四月十五日起至清償日止，按年息百分之五計算之利息，並駁回被上訴人其
    餘之請求，被上訴人就其敗訴部分未聲明不服，已告確定）。
二、上訴人中壢市公所則以：被害人林德萬因超載致整車重心升高，縱無路面顛簸之
    情形，於轉彎時因重心偏離亦可能造成拼裝車之翻覆，且拼裝車輛依法不得行駛
    於一般道路上，況林德萬之住處位在中福路，其對於自來水公司之施工及復原情
    形勢必相當熟稔，就此路面凹陷應可注意，且當時天候、視野均良好，故其翻覆
    一事，確有可能係因自身疏忽，且超速行駛肇生，核與上訴人中壢市公所無涉等
    語置辯。上訴人自來水公司則以：自來水公司非國家賠償法所規定之主體，又路
    面凹陷與系爭事故之發生無因果關係，再自來水公司已預繳修復費用與中壢市公
    所，且於八十九年三月二十八日發函通知中壢市公所儘速修復路面，以維交通安
    全，則該路面修復應由中壢市公所負責，與上訴人自來水公司自無需就系爭事故
    負損害賠償責任等語置辯。
三、被上訴人主張位於上訴人中壢市公所轄區內之中壢市○○里○○路三六三巷轉彎
    處，於八十九年四月間因上訴人自來水公司挖掘路面埋設管線致路面凹陷，被害
    人林德萬即被上訴人之叔叔於同月七日下午二時三十分許，駕駛拼裝車行經該處
    ，因拼裝車翻覆遭重壓，經送醫急救後不致死亡，嗣被上訴人於八十九年五月二
    十五日以書面向上訴人中壢市公所請求損害賠償，經中壢市公所拒絕理賠等事實
    ，業據其提出台灣桃園地方法院檢察署相驗屍體證明書、中壢市公所八十九年中
    市法賠字第九號拒絕理賠書各一件為證，且為上訴人二人所不爭執，自堪信為真
    實。茲就被上訴人依國家賠償之法律關係請求上訴人連帶給付，是否有理由，分
    述如下：
四、上訴人自來水公司部分：
    查被上訴人請求上訴人自來水公司賠償之請求權依據有二：一為國家賠償法第三
    條第一項；一為民法第一百七十六條。經查：(一)按國營事業機關使用之財產均屬
    國有公用財產，但國營事業為公司組織者，僅其股份為國有財產，國有財產法第
    四條第一項第三款定有明文。故國營事業機關如屬公司組織者，僅公司之股份為
    國有，其餘之財產或設備，均屬該國營事業私法人之公司所有，並非國有之公用
    財產，即令該私法人所有之財產於其設置或管理有欠缺，損害人民之財產，亦不
    得依國家賠償法第三條第一項之規定，請求該國營事業之私法人公司負損害賠償
    責任。再按公營之自來水事業為法人，其組織由中央主管機關定之，並應以企業
    方式經營，以事業發展事業；民營之自來水事業應依法組織股份有限公司，此觀
    自來水法第八條、第九條之規定自明。上訴人自來水公司之組織確係股份有限公
    司，有公司登記網路查詢表一件附卷足憑，自堪信為真實。本件被上訴人固主張
    其發生車禍地點之坑洞，係上訴人於八十九年二月間因施工，未確實回填所致，
    而依國家賠償法第三條第一項之規定，請求上訴人賠償被上訴人之損害等語。惟
    查上訴人自來水公司固係國營事業，惟其係屬公司組織，依國有財產法第四條第
    一項第三款之規定，僅該公司之股份為國有，其餘之財產或設備，均屬上訴人之
    私法人所有，並非國有之公用財產，縱令該私法人所有之財產於其設置或管理有
    欠缺，損害人民之財產，亦不得依國家賠償法第三條第一項之規定，請求該國營
    事業之上訴人公司負損害賠償責任，故被上訴人主張依國家賠償法第三條第一項
    之規定，請求上訴人台灣省自來水公司賠償其損害，自屬無據。(二)按管理事務利
    於本人，並不違反本人明示或可得推知之意思者，管理人為本人支出必要或有益
    之費用，得請求本人償還其費用及自支出時起之利息，民法第一百七十六條第一
    項定有明文。查被上訴人與被害人林德萬為叔姪關係，經被上訴人自承在卷，則
    被上訴人縱因林德萬受傷而支出醫療費用及看護費，顯係基於為被害人林德萬管
    理事務之意思為之，而非為上訴人自來水公司為之，則被上訴人依無因管理之法
    律關係，請求上訴人自來水公司所賠償此部分之醫療費用及看護費用，即屬無據
    。
五、上訴人中壢市公所部分：
    被上訴人主張台灣省自來水公司施工後回填不實造成凹陷，上訴人中壢市○○○
    ○○道路之管理機關，遲未鋪實地面，致被害人駕車行經時，因而失控翻覆而受
    傷致死，上訴人應依國家賠償法第三條第一項負損害賠償責任。惟為上訴人中壢
    市公所否認，並以前揭情詞置辯。經查：
  (一)按國家賠償法第三條第一項所謂管理有欠缺者，係指公共設施於建造後未善為保
    管，怠為修護致該物發生瑕疵，復未為必要之防護措施，致使該公共設施欠缺通
    常應具備之安全性而言。且該條項所規定公有公共設施因設置或管理有欠缺而生
    之國家賠償責任，係採無過失責任賠償主義，不以故意或過失為責任要件，祇須
    公有之公共設施因設置或管理有欠缺，致人民生命、身體或財產受損害者，國家
    或其他公法人即應負賠償責任，至國家或其他公法人對該設置或管理之欠缺有無
    故意或過失，或於防止損害之發生已否盡注意義務，均非所問，最高法院七十三
    年度台上字第五八四號判決意旨可資參照。次按供公眾通行使用之道路，路面應
    保持平坦，始能維持交通暢通無阻，無往來之危險，如有路面破損而足生往來危
    險之情形，顯已欠缺通常應具備之安全性，道路管理機關如未能保持道路路面平
    坦，即屬疏失。
  (二)查系爭肇事地點確有一橫跨路面之長條形之坑洞，且坑洞與正常路面有明顯落差
    之情形，為上訴人所不爭，並有事故現場照片三幀附於台灣桃園地方法院檢察署
    八十九年度相字第六五一號卷可佐，顯見上訴人中壢市○○○○道路管理有所欠
    缺。又被害人林德萬駕駛之拼裝車翻覆地點距離該坑洞位置約十點三公尺，現場
    並留有煞車痕五點一公尺、刮地痕一點六公尺，而刮地痕末端距拼裝車翻覆處約
    一點三公尺，顯見林德萬行車突遇該坑洞，致拼裝車操控不良，緊急煞車，惟於
    繼續歪斜行進五點一公尺後，仍因重心不穩失控翻覆，是被上訴人主張林德萬因
    行經路面坑洞，致拼裝車失控翻覆之事實，堪信為真實。
  (三)上訴人中壢市公所雖辯稱：被害人林德萬駕駛之車輛為未經政府核准之拼裝車，
    且有超載、超速之情事，就車禍之發生與有過失等語。經查：駕駛未經核發行車
    執照之車輛固然違反道路交通安全規則，卻不必然與車禍之發生有相當因果關係
    ，再觀諸桃園縣警察局中壢分局於事發後拍攝之現場照片，林德萬駕駛之拼裝車
    所裝載者除有三塑膠空箱外，餘多為空紙箱，衡情其裝載貨物之重量應未過重，
    上訴人空言指摘被害人林德萬有超載之事實，不足採信。另系爭拼裝車於肇事現
    場留有煞車痕五點一公尺及刮地痕一點六公尺，觀諸汽車煞車距離、行車速度對
    照表及道路摩擦係數對照表，以煞車距離五點一公尺換算，車輛行車速度應為三
    十至三十五公里，而拼裝車之性能應較汽車為差，其剎車所需之距離應較汽車為
    長，則被害人林德萬駕車行經該坑洞時之時速應低於三十五公里，查系爭路段之
    最高限速為四十公里，有道路交通事故調查報告表一件附於前開相驗卷可稽，則
    上訴人主張林德萬有超速之情事云云，亦不足採。
  (四)上訴人中壢市公所另辯稱：系爭坑洞係因自來水公司挖掘路面埋設管線所致，上
    訴人中壢市公所於核准自來水公司挖掘路面之文件內容加註：「施工單位挖掘路
    面後，請按規定立即回填給配壓實，鋪設簡易柏油，鋪設完竣後，向本所通報完
    工並通知查驗接管，在挖掘期間本所接管前由挖掘單位負責路面交通安全。」，
    是系爭道路安全自應由自來水公司負責維護云云。惟按「上訴人管理之路段既留
    有坑洞未能及時修補，又未設置警告標誌，足以影響行車之安全，已不具備通常
    應有之狀態及功能，即係公共設施管理之欠缺，被上訴人因此受有身體或財產之
    損害，自得依國家賠償法第三條第一項及第九條第二項規定請求上訴人負賠償責
    任，至損害之原因，縱係由於某公司挖掘路面所致，倘認該公司應負責任，依同
    法第三條第二項之規定，上訴人對之有求償權，並不因而可免除上訴人對被上訴
    人之賠償義務。」，最高法院七十三年度台上字第三九三八號判例意旨可資參照
    。本件上訴人中壢市○○○○道路管理機關，則系爭道路路面有坑洞，難謂其對
    道路之管理無缺失，縱認自來水公司應就該坑洞負修復之責，然此僅涉及上訴人
    中壢市公所得否對自來水公司行使求償權，不因而免除上訴人中壢市公所之賠償
    ，是上訴人中壢市公所辯稱其對肇事坑洞之管理並無缺失，不應賠償云云，亦不
    足採。
  (五)按汽車行駛時，駕駛人應注意車前狀況，並隨時採取必要之安全措施，道路交通
    安全規則第九十四條第三項定有明文。查系爭事故發生時，天候晴、視線良好，
    路面乾燥，並無不能注意之情事，又肇事坑洞立於路中有相當之面積，則一般有
    經驗之駕駛人行經該處時，應可明顯注意此危險狀況並採取必要之安全措施，使
    傷害減至最低，被害人林德萬行經該路段時，原應注意其車前狀況，並隨時採取
    必要之安全措施以防範事故之發生，詎竟疏未注意車前路面坑洞，致於行經該坑
    洞倒地而傷重不致身亡，是被害人林德萬對於本件事故之發生亦有過失。
六、按國家損害賠償，除依本法規定外，適用民法規定，國家賠償法第五條定有明文
    ；再按不法侵害他人致死者，對於支出殯葬費之人，亦應負損害賠償責任，修正
    前民法第一百九十二條定有明文。茲就被上訴人依上開規定，請求上訴人中壢市
    公所為損害賠償，是否允當，分別論述如下：
  (一)醫療費用部分：
    被上訴人主張其因林德萬受傷，而支出醫療費用八千八百六十九元，爰依民法第
    一百九十二條第一項及第一百七十六條之規定，請求上訴人中壢市公所賠償等語
    ，雖據提出新永和醫院收據、救護車收據、財團法人長庚紀念醫院出具之醫療費
    用收據等件為證，然林德萬死亡前，在上開醫院接受醫療支出之費用，固如被上
    訴人所主張，惟查：1.按民法修正後於第一百九十二條雖已增訂不法侵害他人致
    死者，對於支出醫療費用之人，亦應負損害賠償責任，然本件侵權行為事實發生
    在修正施行前，無法直接適用該修正後之規定，而修正前民法第一百九十二條第
    一項僅對殯葬費有特別規定，對於醫藥費用並無特別規定，被上訴人逕依修正後
    之民法第一百九十二條第一項規定，請求其為被害人林德萬所支付之醫療費用，
    於法即屬無據。2.又被上訴人因林德萬受傷支出醫療費用八千八百六十九元，係
    為被害人林德萬管理事務，已如前述，則被上訴人依無因管理之法律關係，請求
    上訴人中壢市公所賠償醫療費用，亦屬無據。
  (二)看護費用部分：
    被上訴人主張其因林德萬受傷，支出看護費用一萬五千元，惟為上訴人中壢市公
    所所否認，而被上訴人就此有利於己之事實，復未舉證以實其說，則被上訴人空
    言主張上訴人應賠償其看護費用一萬五千元，並無足採。
  (三)殯葬費用部分：
    按不法侵害他人致死者，對於支出殯葬費之人，亦應負損害賠償責任，修正前民
    法第一百九十二條第一項定有明文。按殯葬費係指收斂及埋葬費用而言，被害人
    所需之殯葬費，應衡量其身分、地位及經濟狀況與實際上是否必要而定之，此等
    費用是否必要，則應審酌當地喪禮習俗及宗教上之儀式以定之。被上訴人主張因
    被害人林德萬死亡，支出殯葬費三十一萬六千八百八十元之事實，固據提出上訴
    人中壢市公所所不爭執之淨園禮儀公司估價單、免用統一發票收據等件為證，惟
    觀諸該估價單內容，其中三牲五牲、水果、罐頭、生鴨生雞共一萬六千六百元雖
    屬祭獻牲禮，惟事畢仍供人食用，應屬飲食之類，非屬必要，不應准許，又有關
    毛巾支出，係指辦理喪禮時，喪家為答禮而贈與祭悼者之毛巾費用而言，難認屬
    殯葬費之範圍，被上訴人請求上訴人賠償該項目支出毛巾四千三百二十元、雙連
    巾一千八百元，於法尚有不符，另辦桌費用亦非屬必要之殯葬費用，是被上訴人
    為此支出辦桌費用二萬元，係屬喪宴費用，亦非屬殯喪費用之支出，再擇日費三
    千六百元、樂隊一萬五千元、電子琴歌手花車八千元，非習俗所必要，茶水費三
    百元、香菸二千五百元、禮簿、謝簿、提名簿合計二百元、念佛機一千元、靈屋
    一萬元、冰箱、冷氣、電視、衣櫃、音響、洗衣機各五百元、行動電話二百元、
    轎車一千二百元，此部分之費用分別為食品、文具、紙紮等費用，均非殯葬之必
    要費用，不應准許，其餘項目合計十八萬七千五百六十元，均屬殯喪之必要支出
    ，應予准許。
七、綜上所述，被上訴人所得請求上訴人中壢市公所賠償之金額為殯葬費十八萬七千
    五百六十元。惟按損害之發生或擴大，被害人與有過失者，法院得減輕賠償金額
    或免除之，民法第二百十七條第一項定有明文。經查本事故之發生雖係因上訴人
    中壢市○○○○○道路之路面凹陷處確未設置適當且必要之防護措施所致，但被
    害人林德萬駕駛拼裝車行經，對於本件事故之發生，亦與有過失，已如前述，被
    上訴人雖非直接被害人，然其請求之賠償權利亦係基於侵權行為之規定而發生，
    依衡平原則自應負擔直接被害人林德萬之過失，當亦有上開過失相抵原則之適用
    。本院斟酌被害人林德萬對本事故發生之過失程度及原因力大小，認被害人林德
    萬之過失程度應占三分之一，爰減輕上訴人中壢市公所賠償金額三分之一，依此
    計算，上訴人中壢市公所應賠償被上訴人十二萬五千零四十元。
八、從而：
  (一)上訴人自來水公司部分：因被上訴人請求上訴人自來水公司賠償為無理由，不應
    准許，已如前述，其假執行之聲請，亦失所附麗，應併予駁回。故原審判命上訴
    人自來水公司給付，並為假執行之宣告，自有未洽，上訴人自來水公司上訴意旨
    指摘原判決不當，求予廢棄改判，為有理由，自應由本院予以廢棄改判如主文第
    二項所示。
  (二)上訴人中壢市公所部分：按遲延之債務，以支付金錢為標的者，債權人得請求依
    法定利率計算之遲延利息；應付利息之債務，其利率未經約定，亦無法律可據者
    ，週年利率為百分之五，民法第二百三十三條第一項前段、第二百零三條分別定
    有明文。再按給付無確定期限者，債務人於債權人得請求給付時，經其催告而未
    為給付，自受催告時起，負遲延責任。其經債權人起訴而送達訴狀，與催告有同
    一之效力，民法第二百二十九條第二項亦有明文。本件被上訴人雖主張上訴人中
    壢市公所應自被害人林德萬死亡之翌日即八十九年四月十四日起加給遲延利息，
    然查被上訴人僅得依國家賠償法第三條第一項及修正前民法第一百九十二條之規
    定，請求上訴人中壢市公所支付其為被害人林德萬死亡支出殯葬費之損害，此屬
    未定期限之債，上訴人中壢市公所須自受催告時起，始負遲延責任。從而，被上
    訴人請求上訴人中壢市公所賠償殯葬費損害十二萬五千零四十元自起訴狀繕本送
    達翌日即八十九年八月二十二日起至清償日止，按年息百分之五計算之利息，為
    有理由，應予准許，逾此範圍之請求，即屬無據，應予駁回，其假執行之聲請，
    亦失所附麗，應併予駁回。原審就超過上開應准許部分，為上訴人中壢市公所敗
    訴之判決，並為假執行之宣告，自有未洽，上訴意旨就此部分指摘原判決不當，
    求予廢棄改判，為有理由。至於上開應准許部分，原審判命上訴人中壢市公所給
    付，並為假執行之宣告，核無違誤，上訴意旨就此部分仍執陳詞，指摘原判決不
    當，求予廢棄，為無理由，應駁回其上訴。
九、據上論結，本件上訴人自來水公司之上訴為有理由，上訴人中壢市公所之上訴為
    一部有理由，一部無理由，依民事訴訟法第四百三十六條之一第三項、第四百四
    十九條第一項、第四百五十條、第七十八條、第七十九條但書，判決如主文。
中        華        民        國     九十二    年     七    月    十    日      中        華        民        國     九十二    年     七    月    十    日
                                   臺灣桃園地方法院民事第二庭                                                      臺灣桃園地方法院民事第二庭
~B審判長法官  邱瑞祥
~B法      官  管靜怡
~B法      官  劉佩宜
本判決不得上訴。
中        華        民        國     九十二    年     七    月    十    日      中        華        民        國     九十二    年     七    月    十    日
~B法院書記官  吳仁心


司法院資訊處製作；財團法人民間司法改革基金會備份。
